【裁判字號】    97,台上,6270
【裁判日期】    971204
【裁判案由】    違反貪污治罪條例等罪
【裁判全文】
最高法院刑事判決            九十七年度台上字第六二七０號
上  訴  人  台灣高等法院高雄分院檢察署檢察官
上  訴  人
即  被  告  甲○○
            丙○○
共      同
選任辯護人  歐宇倫律師
被      告  丁○○
            乙○○
            庚○○
            戊○○
            己○○
上列上訴人等因被告等違反貪污治罪條例等罪案件，不服台灣高
等法院高雄分院中華民國九十六年十月四日第二審更審判決（九
十六年度上更(二)字第八號，起訴案號：台灣高雄地方法院檢察署
八十八年度偵字第一一二七九），提起上訴，本院判決如下：
    主  文
上訴駁回。
    理  由
按刑事訴訟法第三百七十七條規定，上訴於第三審法院，非以判
決違背法令為理由，不得為之。是提起第三審上訴，應以原判決
違背法令為理由，係屬法定要件。如果上訴理由書狀並未依據卷
內訴訟資料，具體指摘原判決不適用何種法則或如何適用不當，
或所指摘原判決違法情事，顯與法律規定得為第三審上訴理由之
違法情形，不相適合時，均應認其上訴為違背法律上之程式，予
以駁回。
壹、甲○○、丙○○有罪部分
本件原判決認定上訴人即被告甲○○、丙○○分別為普登系統工
程股份有限公司（下稱普登公司）前董事長、董事。普登公司欲
參與投標中國石油股份有限公司液化天然氣工程處（下稱中油公
司液化天然氣工程處）於民國八十一年五月間所辦「永安液化天
然氣廠碼頭監控第二期工程」（下稱「碼頭監控第二期工程」）
儀器採購案。開標前，甲○○指示丙○○自不知情之恆豐工程股
份有限公司（下稱恆豐公司，負責人莊鍾英）處，取得蓋有該公
司圓形戳章之空白工程報價單後，二人竟未經莊鐘英之同意，即
於八十一年二月二十八日在普登公司，由丙○○估算報價單內「
Ａ」項目軟體部分之價格，甲○○提供「Ａ」項目硬體部分及「
Ｂ」、「Ｃ」項目之複價及工程總價，再交由普登公司之不知情
職員打字列印在該空白報價單上，記載工程總價為新台幣（下同
）一億三千八百十二萬元，以共同偽造恆豐公司名義之報價單，
由甲○○持交中油公司液化天然氣工程處儀電組組長李文章做為
編列工程款預估底價之參考，足生損害於恆豐公司及莊鍾英等情
。因予撤銷第一審此部分之判決，改判仍論處甲○○、丙○○共
同行使偽造私文書罪刑，已敘明認定犯罪事實之依據及憑以認定
之理由。對於甲○○、丙○○否認犯罪，甲○○以：伊未指使丙
○○向恆豐公司拿取空白工程報價單，丙○○取得該空白報價單
後有無拿給伊看，伊已忘記云云；丙○○以：伊向莊鍾英要該空
白報價單，但並未說明做何用，莊鍾英有概括授權使用云云為辯
，認為均不足採信，亦依查證所得心證加以指駁說明。從形式上
觀察，原判決並無違背法令之情形。按取捨證據以認定事實，屬
事實審法院之職權，判決內若已論敘其為此判斷之心證理由，且
所為判斷不違背經驗法則或論理法則，即不生判決違背法令之問
題。卷查：(一)證人莊鍾英於原審更審時證述：伊並未交付恆豐公
司之空白報價單給丙○○，亦未曾同意以恆豐公司名義向中油公
司報價，丙○○可能係向公司其他同事拿空白報價單等語（見更
(一)審卷(一)第一七一至一七二頁），於調查中亦陳明：恆豐公司自
成立以來所承作之最大工程款僅四千萬元，且大多擔任他公司之
下包商，無論系爭工程款項或項目，恆豐公司均無力承作，該報
價單係偽造等情（見八十六年度他字第二二號卷第九二頁背面）
；(二)丙○○於調查中供稱：「是甲○○交代我向恆豐公司取得報
價單…由我及甲○○預估報價單，由甲○○將該工程報價單轉交
中油」等語（見八十八年度偵字第一一二七九號卷第四八頁），
於偵查中再為相同之陳述（見同上卷第五三五至五三六頁）；(三)
甲○○於原審亦稱：「當時我們在投標時，一般來說不願讓承辦
人員知道，因為如果報價就知道我們要投標了，所以要隱藏，且
這並不是要投標，只是詢價階段而已，所以借用莊鍾英的恆豐公
司來報價」等語（見更(二)審卷第三０四頁）；並有該恆豐公司名
義之工程報價單在前述他字號卷第九五頁可證，且甲○○、丙○
○於原審均同意上揭各項證據均具證據能力，原審以該項報價高
達一億三千餘萬元，顯逾小規模之恆豐公司負荷，因認莊鍾英不
可能同意以恆豐公司名義報價，其所證為可採；再以當時甲○○
身為普登公司董事長，就此鉅大工程報價，豈有未參與或不知情
之理，因認其與丙○○具犯意聯絡及行為分擔。原判決理由雖較
簡略，惟所為論斷，核無違背客觀存在之經驗法則或論理法則，
自不得任意指為違法。甲○○、丙○○上訴意旨仍執陳詞否認犯
罪，再為事實方面之爭辯，就原審採證認事職權之適法行使及原
判決理由業已說明之事項，徒憑己見任意指摘，要與法律規定得
為第三審上訴理由之違法情形不相適合；其二人之上訴違背法律
上之程式，均應予駁回。
貳、其餘部分
一、原判決以公訴意旨略稱：(一)被告丁○○、李文章（通緝中）
分別係中油公司液化天然氣工程處儀電組組員、組長，於八十一
年五月間承辦「碼頭監控第二期工程」儀器採購案。緣被告甲○
○、丙○○前任職光正工業股份有限公司（下稱光正公司）時，
曾參與該公司標取該碼頭第一期工程之採購及施工作業而與丁○
○、李文章熟識，並得知該第二期工程儀器採購案，於離開光正
公司後，與被告乙○○成立普登公司。甲○○、丙○○、乙○○
、被告庚○○即與丁○○、李文章共謀以綁標、圍標方式，舞弊
標取該儀器採購案。李文章先於設計招標規範時，配合甲○○、
丙○○提供之規範進行綁標，在工程招標規範中加以設限，使國
內外供應商中，有關電腦監控系統及船舶靠岸聲納系統部分，分
別僅有新加坡各一家公司之系統完全符合規格。甲○○、丙○○
則事先與新加坡該二家公司談妥取得台灣之獨家授權。有意參與
投標之光正公司因此無法取得新加坡該二家公司之授權，致競標
資格受限，曾具函抗議綁標，惟丁○○、李文章為使甲○○、丙
○○、乙○○、庚○○得標，仍堅持依原定規範招標。於開標前
，甲○○、丙○○並偽造恆豐公司名義之報價單、載明工程總價
為一億三千八百十二萬元，交予李文章做為該儀器採購案之底價
參考（甲○○、丙○○此部分犯罪經判處罪刑如上所述）。李文
章再交予丁○○，二人均未向恆豐公司查詢該報價單之真實性，
亦未依規定向三家以上之廠商詢價比較或取得三家廠商以上之報
價單，即由李文章指示丁○○依據該報價單所載工程總價打八折
作為採購工程請購單所載之預算金額，送請中油公司材料處不知
情之承辦人吳淑美據以依當時匯率換算並預估底價為美金四百三
十八萬六千元，簽報上級核示後，委請中央信託局購料處共同會
核，決定以招標底價美金四百二十九萬元辦理採購。該儀器採購
案於八十一年八月十五日先開規格標，開標前，甲○○、丙○○
、乙○○、庚○○共同商議，由乙○○向不知情之胞兄葉宗麟借
用璟羽有限公司（下稱璟羽公司）牌照為主標，另由丙○○借用
台灣優仕灣有限公司及擎傑企業有限公司牌照、庚○○借用六合
安全工程有限公司牌照為陪標，共同參與規格標。繼於八十一年
八月二十日開價格標，甲○○、丙○○、乙○○、庚○○各負責
一家公司之押標金及投標單，終由璟羽公司以底價美金四百十六
萬餘元得標，再自願降價為美金四百零四萬餘元決標。(二)緣中油
公司液化天然氣工程處天然氣廠工務課技術員陳金德，於八十三
年五月間提出「可攜式無線電料監控系統採購案」（下稱可攜式
無線電採購案）計畫，預估經費約為二十五萬元，並經國立成功
大學水利及海洋工程學系（下稱成大水工系）預估採購價格為八
十三萬九千五百元。嗣陳金德即多次與儀電組組員即被告戊○○
商討上開採購事宜，戊○○得知該採購案後，即改由儀電組負責
設計及申請採購，並由戊○○、李文章承辦。戊○○、李文章明
知該採購之器材可在國內詢價採購，竟於八十三年底至八十四年
間，與被告丙○○、乙○○、己○○共謀以浮報採購價額之方式
舞弊，使丙○○、乙○○、己○○標取該採購案。戊○○、李文
章即在採購理由說明書內登載所請購之器材「本地無產製」，擬
以「內購外貨」方式辦理，並請丙○○、乙○○提供相關資訊。
丙○○旋與澳洲Harbour 公司在新加坡之代理商聯絡，取得該公
司資料並向戊○○、李文章簡報。戊○○、李文章並未向其他三
家以上之廠商詢價，即通知丙○○報價，丙○○、乙○○乃於八
十四年一月間以普登公司名義報價五百萬元。戊○○、李文章亦
未再向其他廠商詢價或參考前述工務課自行及曾向成大水工系詢
價之預估價格，逕以該採購案時間急迫，且牽涉智慧財產權價錢
較貴為由，參考丙○○、乙○○所提供之報價，刪減十萬元，以
該採購案之底價為四百九十萬元，循行政程序轉報不知情之中油
公司秘書處核定底價為四百五十五萬元，再通知丙○○準備投標
。丙○○、乙○○、己○○研商後，由乙○○借用璟羽公司牌照
為主標，丙○○借用倩碧有限公司（下稱倩碧公司）及以普登公
司牌照陪標，並由乙○○代表璟羽公司、丙○○代表普登公司、
己○○代表倩碧公司，於八十四年二月七日各自書寫投標單及投
標價格，參與投標，因無其他廠商競標，即由璟羽公司以四百四
十七萬九千餘元得標，共同以此方式圍標取得該採購案。(三)乙○
○得標後，明知其向璟羽公司負責人羅敬顏借用該公司牌照，僅
能使用在標取該項採購案，竟未經羅敬顏之事先同意，於八十四
年三月十日在該公司內，擅自蓋用該公司及羅敬顏之印章，以偽
造該公司與普登公司簽訂工程合約，將所標得之採購案發包普登
公司承作，足生損害於璟羽公司及羅敬顏等情。因認：(一)丁○○
、甲○○、丙○○、乙○○、庚○○就碼頭監控第二期工程部分
，共犯貪污治罪條例第四條第一項第三款罪嫌；(二)戊○○、丙○
○、乙○○、己○○就可攜式無線電採購案部分，共犯貪污治罪
條例第四條第一項第三款罪嫌；(三)乙○○以璟羽公司名義與普登
公司簽訂工程合約部分，涉犯刑法第二百十條偽造私文書罪嫌。
二、原審綜核全案卷證資料，為下列之認定及說明：
(一)碼頭監控第二期工程部分
(1)中油公司並未辦理「永安液化天然氣碼頭監控第一期工程」，
公訴人所指此項工程之正確名稱應為「液化天然氣建港填站工程
後期建港工程」，此項工程係中油公司於七十六年一月間與榮民
工程處議價簽約，並由該處承作。丁○○、李文章當時均未參與
該工程業務，業經原審法院調閱中油公司該工程合約書正本查明
，並有中油公司液化天然氣工程處九十一年十月二日函件在卷可
稽。又榮民工程處於簽約後，將其中部分工程即碼頭監控系統轉
包光正公司，該公司並未直接與中油公司液化天然氣工程處人員
接洽，是以丁○○與甲○○、丙○○所稱：彼此之間並不認識等
語，應屬可採。公訴人謂：甲○○、丙○○因該第一期工程之採
購及施工作業而與丁○○熟識云云，自與事實有間。(2)依證人吳
淑美證述及卷附中油公司液化天然氣工程處辦事細則所示，中油
公司碼頭監控第二期工程之採購作業，係委由中央信託局購料處
代辦，由該處負責辦理採購作業。本項採購之規格或底價，固先
由請購單位即用料單位提出並編列請購參考價格，然仍須經由採
購單位之組長、副處長等行政主管之層層審核管制，最後始由中
油公司、中央信託局購料處、監察院審計部共同會核訂定規格及
底價，並非基層請購單位之丁○○、李文章所得操控，是甲○○
等人自不可能與無訂定規格及底價決策權之丁○○、李文章共謀
舞弊。矧丁○○、李文章所屬儀電組既非採購單位，又何來如公
訴人所指「找三家廠商比價」之需。再以本項採購案既係委由中
央信託局購料處以公開招標方式辦理，相關招標事項概屬公開資
訊，任何人均可經由公告而知悉並參與投標，甲○○等人參與為
之，亦無可議之處。(3)甲○○、丙○○、乙○○、庚○○分別以
璟羽公司及其他公司名義參與規格標時，所檢附之系統規格，除
新加坡該二家公司者外，尚有數家外商公司，且均通過審核，甚
至光正公司亦提供另一廠商之規格設備參與投標。而參與投標之
公司所以先取得國外供貨廠商之授權，係一方面期使規格符合招
標規範，另方面則保證得標後之供貨無虞，非謂與國外供貨廠商
簽訂代理即取得獨家授權。公訴人以光正公司片面之詞，指丁○
○、李文章、甲○○、乙○○、丙○○、庚○○共謀在招標規範
設限綁標，使國內外供應商中，有關電腦監控系統及船舶靠岸聲
納系統部分，分別僅有新加坡該二家公司之系統完全符合規格乙
節，顯有誤會。(4)庚○○僅係介紹甲○○向六合安全工程有限公
司負責人金祖根借用該公司牌照，並未參與本項採購案之投標行
為，業據甲○○及證人金祖根陳明，自難認係參與其事者。(5)榮
民工程處於七十六年間承作之「液化天然氣建港填站工程後期建
港工程」，其中靠船速度儀系統、快速解纜鉤系統、微電腦及監
控系統等項目，承作總價為七千九百九十五萬二千五百四十元。
碼頭監控第二期工程與上開工程項目相同，其得標預估價，包含
公證費用、設計整合費用在內，為八千一百九十四萬三千二百九
十八元。兩相比較，碼頭監控第二期工程之得標價應屬相當。再
者，本項採購案之價額是否合理，經原審法院送請財團法人中華
民國企業技術鑑定委員會、財團法人工業技術研究院鑑定，均無
從回覆，有相關復函在卷為憑，公訴人亦未指出此部分之價額有
浮報情事。(6)政府採購法於八十七年五月二十七日公布施行後，
始明定「借牌圍標」為犯罪；在此之前，縱有借牌圍標情事，苟
投標之價格相當，自不得遽認屬觸犯刑罰法令之舉。是公訴人認
甲○○、丙○○、乙○○、庚○○共商借牌圍標，即係以舞弊方
式標得本項採購案，尚有未洽。
(二)可攜式無線電採購工程部分
(1)如同前述碼頭監控第二期工程之底價核定流程，可攜式無線電
採購工程最後之底價核定權亦屬中油公司。戊○○、李文章僅為
中油公司液化天然氣工程處儀電組人員，依其二人之職掌，既無
法參與核定底價之決議，亦無任何權限得以干涉底價之核定。再
者，詢價屬液化天然氣工程處秘書組之職掌，並非儀電組之職責
，亦經證人即該組職員廖順訓陳明。衡諸常情，乙○○、丙○○
、己○○應不可能與無底價決策權之戊○○、李文章共謀舞弊。
戊○○雖曾應秘書組之要求，向普登公司詢價，亦僅係提供秘書
組作為編列預算之參考，與最後核定底價並無直接關聯。公訴人
指戊○○、李文章未向三家以上之廠商詢價云云，顯有誤會。(2)
證人陳金德自承：本項採購之可攜式無線電系統，與成大水工系
預估採購之系統，二者在硬體及軟體上均有差別等語。又陳金德
所提出者係「既有之東側碼頭纜繩張力計」改善計畫，並非器材
採購案，而本項採購案為「新建之西側碼頭靠船設備」之「可攜
式無線電資料監控系統」，屬工務課應辦事項，中油公司永安液
化天然氣廠資訊組並無人力、能力代行或開發、設計，亦有該廠
函件在卷可憑。公訴人以不相干之工程及設備，認「陳金德多次
與戊○○商討器材採購事宜」，進而認本項採購案較成大水工系
估價者，價格高出甚多，據以推論戊○○、李文章浮報採購價額
，自屬無據。(3)依採購作業規定，任何設備之採購標單，皆應訂
定完整之軟硬體需求，並有合法之版權、產地來源說明，且為完
整而無任何軟硬體介面之商業性產品，嚴禁廠商以拼裝方式、不
成熟或無著作權之軟體，魚目混珠，以確保公共工程之品質。成
大水工系提供之「中油公司永安ＬＮＧ港新設風速計系統估價表
」：(甲)僅列出風速計、傳送器、接收器等估價金額，並無完整標
單及規範，(乙)所列之風速計，亦僅用於偵測、傳送風力風向二個
信號，並未包括最重要之可攜式之資料處理軟硬體設備，(丙)所提
供之風速計，係以拼裝設備之方式組成，不符合採購作業規定等
情；復據證人即成大教授高家俊證稱：成大水工系所估八十三萬
餘元是不包括智慧財產權等語。足見成大水工系所預估者，並非
針對陳金德所提利用無線電傳輸電腦操作改善計畫之詢價，且有
別於本項所選用之可攜式無線電資料監控系統。二者既屬不同系
統，價格上自有顯著之差異，即難以成大水工系所提供之資料，
認定戊○○、李文章有浮報採購價額之情事。再經原審法院送請
成大水工系鑑定本項採購價格是否合理，據覆稱：中油公司所採
購者並非市場現成產品，必須依特殊任務需求進行個案設計，其
中涉及通訊、電腦、資訊及測量等科技整合，非一般廠商所能承
接，依當年國內產業設計水準，該項設計費用很高，以此觀之「
底價表」所列金額尚不致於離譜等語，有該系九十四年十二月十
五日函件附卷可稽，益徵戊○○、李文章並未浮報價格。(4)乙○
○、丙○○於調查時均稱：以美金六萬元價格向澳洲該公司購買
本項採購案之全套電腦主機暨相關附件等設備，並請丙○○赴該
公司新加坡分公司驗貨及攜回設備，再以一百九十萬元發包普登
公司安裝，實際獲利約九十六萬元等語，並有中央信託局台北分
局出具之璟羽公司匯出匯款申請書回條二紙、璟羽公司與普登公
司所訂工程合約在卷可考，是尚難認乙○○、丙○○係參與競標
本項採購工程而獲取暴利。(5)己○○於案發當時係任職班順工程
股份有限公司，甲○○、乙○○分別為該公司董事長、董事。於
本項採購案開標前數日，乙○○指派己○○擔任倩碧公司之開標
代表，除此之外，己○○並未參與本項採購案之投標作業，業據
己○○、乙○○供明，自難遽認己○○共同參與標取本項工程。
(三)乙○○偽造文書部分
璟羽公司負責人羅敬顏於八十年間移民巴西時，即將公司牌照、
印章及其個人印章，交由公司實際負責人葉宗麟保管，並由葉宗
麟再借予胞弟乙○○使用；嗣於八十五年十二月十六日羅敬顏之
出資全部轉讓葉宗麟，並變更該公司負責人為葉宗麟等情，業據
證人羅敬顏、葉宗麟陳明，並有卷附該公司章程、股東同意書、
變更登記申請書、台北市政府營利事業統一發證停業申請書及經
濟部公司執照可證。璟羽公司之實際負責人葉宗麟既將公司牌照
、印章及羅敬顏印章借予乙○○，自係概括授權乙○○使用。公
訴人指乙○○擅以璟羽公司羅敬顏名義，與普登公司簽訂工程合
約，涉嫌偽造文書云云，亦有未合。
(四)檢察官所提出之證據，既乏積極證據足資證明被告等上述部分
犯罪，自應為無罪之諭知，因予維持第一審諭知：(1)丁○○、庚
○○、戊○○、己○○部分，乙○○有關碼頭監控第二期工程、
可攜式無線電採購工程部分，丙○○有關可攜式無線電採購工程
部分，均無罪之判決；(2)甲○○、丙○○就碼頭監控第二期工程
涉嫌違反貪污治罪條例部分，因公訴人認與有罪之行使偽造私文
書部分，有裁判上一罪之牽連犯關係，爰不另為無罪之判決，乃
駁回檢察官以上在第二審之上訴。另撤銷第一審關於乙○○偽造
文書部分之有罪判決，改判諭知無罪。
三、原判決詳敘如上所列調查、取捨證據之結果及認應為無罪判
決之心證理由，所為論敘俱有卷內資料可資覆按，從形式上觀察
，並無採證認事違背經驗法則、論理法則或理由不備等違背法令
之情形。按刑事訴訟法第一百六十一條第一項規定：「檢察官就
被告犯罪事實，應負舉證責任，並指出證明之方法。」是以，檢
察官對於起訴之犯罪事實，應負提出證據及說服之實質舉證責任
；倘其所提出之證據，不足為被告有罪之積極證明，或其指出證
明之方法，無從說服法院以形成被告有罪之心證，基於無罪推定
之原則，自應為被告無罪判決之諭知。再者，採證認事本屬事實
審法院之職權，如所為之判斷，不違背經驗法則及論理法則，即
不能任意指為違背法令，而執為合法之第三審上訴理由。此部分
原審依審理所得心證，逐一說明檢察官所指出之證明方法，均無
從形成被告等有罪之心證，因予判決如上所述，於法並無不合。
檢察官上訴意旨對上開業經原判決詳為調查說明之事項或原審採
證認事職權之適法行使，徒憑己見，再為單純事實方面之爭執，
任意指為有違經驗法則、論理法則、適用法則不當或理由不備，
與法律規定得為第三審上訴理由之違法情形，不相適合。又李文
章業經台灣高雄地方法院於九十一年十二月三十一日通緝在案，
有該院九十一年度高貴刑山緝字第一四九一號通緝書在第一審卷
內可憑，自屬無從傳訊，原審未傳拘李文章，尚無上訴意旨所指
應於審判期日調查之證據未予調查之違法。此部分檢察官之上訴
違背法律上之程式，應予駁回。
據上論結，應依刑事訴訟法第三百九十五條前段，判決如主文。
中    華    民    國  九十七  年   十二   月    四    日
                      最高法院刑事第十一庭
                          審判長法官  花  滿  堂
                                法官  黃  正  興
                                法官  陳  東  誥
                                法官  林  錦  芳
                                法官  洪  昌  宏
      本件正本證明與原本無異
                                      書  記  官
中    華    民    國  九十七  年   十二   月    八    日
                                                      v


司法院資訊處製作；財團法人民間司法改革基金會備份。
